ACORDAO-COMPLETO-2553330

ACÓRDÃO 6034/2022 ATA 33/2022 - PRIMEIRA CÂMARA

VISTOS, relatados e discutidos estes autos de embargos de declaração opostos ao Acórdão 3577/2022-TCU-Primeira Câmara,
ACORDAM os Ministros do Tribunal de Contas da União, reunidos em sessão da Primeira Câmara, diante das razões expostas pelo relator e com fundamento no art. 34 da Lei 8.443/1992 c/c art. 287 do Regimento Interno deste Tribunal em:
9.1. não conhecer dos presentes embargos de declaração;
9.2. dar ciência desta deliberação à sra. Sherley Eydye Jorge e ao Tribunal Regional do Trabalho da 15ª Região.

Embargos de declaração em pedido de reexame. Aposentadoria. "Quintos".

Primeira Câmara

Tribunal Regional do Trabalho da 15ª Região - Campinas/SP.

3. Interessados/Responsáveis/Recorrentes:
3.1. Interessados: Sherley Eydye Jorge (XXX.985.258-XX).
3.2. Recorrente: Sherley Eydye Jorge (XXX.985.258-XX).

13.1. Ministros presentes: Walton Alencar Rodrigues (Presidente), Benjamin Zymler (Relator) e Jorge Oliveira.
13.2. Ministro-Substituto convocado: Weder de Oliveira.
13.3. Ministro-Substituto presente: Augusto Sherman Cavalcanti.

BENJAMIN ZYMLER

Ministro Benjamin Zymler.

Cuidam os autos de embargos de declaração opostos pela servidora inativa Sherley Eydye Jorge ao Acórdão 4557/2022-TCU-Primeira Câmara, por meio do qual foi julgado improcedente o pedido de reexame interposto contra o Acórdão 11117/2021-TCU-Primeira Câmara. Esse último acórdão, por sua vez, considerou ilegal e negou registro ao seu ato de aposentadoria em virtude do pagamento da vantagem dos "quintos", com incorporação decorrente de exercício de função em período posterior a 8/4/1998.
2. Naquela oportunidade, este Tribunal determinou ao órgão de origem que (grifei) :
"9.3.2. promova o destaque da parcela de quintos incorporada pelo exercício de função comissionada entre 8/4/1998 e 4/9/2001, transformando-a em 'Parcela Compensatória' a  ser absorvida por quaisquer reajustes futuros, se incorporada por força de decisão administrativa ou de decisão judicial não transitada em julgado, consoante modulação estabelecida pelo STF no âmbito do RE 638.115/CE, comunicando a este Tribunal as providências adotadas, a teor dos arts. 262, caput, do Regimento Interno, e 8º, caput, da Resolução 206/2007;".
3. O Acórdão 4557/2022-TCU-Primeira Câmara negou provimento ao recurso interposto, sob o argumento de que a interessada não seria beneficiária da decisão proferida no processo 2004.34.00.048565-0.
4. Nesta assentada, a embargante alega que seria beneficiária de decisão judicial com trânsito em julgado, eis que teria sido reconhecida, na ação ordinária 2005.34.00003947-1,  a ampla legitimidade da Associação Nacional dos Servidores da Justiça do Trabalho (Anajustra) para atuar como substituta processual de seus representados, inclusive daqueles que se associaram posteriormente à propositura da ação ordinária 2004.34.00.048565-0, motivo pelo qual a decisão proferida neste processo a beneficiaria.
É o relatório.

não há.

Procurador Sergio Ricardo Costa Caribé.

APOSENTADORIA. EMBARGOS DE DECLARAÇÃO EM PEDIDO DE REEXAME. NÃO APONTAMENTO DE OMISSÃO, OBSCURIDADE OU CONTRADIÇÃO NA DECISÃO EMBARGADA. NÃO CONHECIMENTO.

APOSENTADORIA (APOS)

Secretaria de Recursos (Serur); Secretaria de Fiscalização de Integridade de Atos e Pagamentos de Pessoal e de Benefícios Sociais (Sefip).

Os presentes embargos de declaração opostos contra o Acórdão 4557/2022-TCU-Primeira Câmara são tempestivos, eis que a sra. Sherley Eydye Jorge foi notificada no dia 8 de setembro do corrente ano -  uma quinta-feira. Desse modo, o prazo para os embargos iniciou-se no dia 9 de setembro do corrente ano. Os presentes embargos foram protocolizados já no dia 12 de setembro. Portanto, dentro do prazo decendial.
2. A interessada defendeu que haveria a seu favor sentença judicial transitada em julgado, eis que o juiz que atuou na ação ordinária 2005.34.00003947-1, a ele distribuída por dependência em relação à ação 2004.34.00.048565-0, teria reconhecido a ampla legitimidade da Associação Nacional dos Servidores da Justiça do Trabalho (Anajustra) para atuar como substituta processual dos servidores representados, ainda que tenham se associado posteriormente à propositura dessa última ação, na qual foi reconhecido o direito à incorporação de "quintos" posteriormente a 8/4/1998; 
3. Nesse sentido, aduziu:
"A ANAJUSTRA FEDERAL opôs o recurso de embargos de declaração, informando que a relação de associados relacionados na Ação nº 2004.34.00.048565- 0 e na Ação 2005.34.00003947-1 eram diferentes, o que permitiria reputar existente o interesse de agir e afastar a litispendência. O recurso foi improvido nos seguintes termos: 
Fls. 179-81: nego provimento aos embargos declaratórios da autora. Todos os seus associados poderão executar a sentença proferida na Para verificar as assinaturas, acesse www.tcu.gov.br/autenticidade, informando o código 71907257. Ação Ordinária nº 2004.34.00.048565-0/DF, independente de 'relação de associados', tão logo transite em julgado. 
2. A Constituição permite que as entidades associativas ajuízem ação em favor de seus associados (art. 5º/XXI) , bastando, apenas, a deliberação em assembleia geral, conforme entendimento predominante do Supremo Tribunal Federal, adotado na AO nº 152-RS: 'a autorização para que as entidades associativas tenham legitimidade para representar seus filiados judicialmente tem que ser expressa (CF, art. 5º, XXI) , sendo necessário, além da previsão genérica em seu estatuto, a ata da assembleia geral que conferiu à associação poderes específicos para a demanda...'. 
3. Diante disso, é inconstitucional a exigência de 'relação de associados' prevista na Lei nº 9.494/97 com a redação dada pela MP nº 2.180-35, de 24/08/2001, editada com único propósito de amesquinhar a ação coletiva: 'Art. 2º-A....Parágrafo único. Nas ações coletivas propostas contra a União, os Estados, o Distrito Federal, os Municípios e suas autarquias e fundações, a petição inicial deverá obrigatoriamente estar instruída com a ata da assembleia da entidade associativa que a autorizou, acompanhada da relação nominal dos seus associados e indicação dos respectivos endereços.'"
4. Ponderou a embargante:
"O entendimento da Suprema Corte, em sede de repercussão geral, é no sentido de que os efeitos de sentença prolatada em ações coletivas, pelas entidades associativas, alcançam apenas os filiados que, na data da propositura da ação, ostentavam a condição de filiado (RE 573.232/SC, Relator Min. Marco Aurélio, DJe 18/09/2014) . 
De igual forma, o Supremo Tribunal Federal assentou, no julgamento do RE nº 612.043, Relator Min. Marco Aurélio, DJe 12/05/2017, em sede de repercussão geral, que "a eficácia subjetiva da coisa julgada formada a partir de ação coletiva, de rito ordinário, ajuizada por associação civil na defesa de interesses dos associados, somente alcança os filiados, residentes no âmbito da jurisdição do órgão julgador, que o fossem em momento anterior ou até a data da propositura da demanda, constantes da relação jurídica juntada à inicial do processo de conhecimento." 
Todavia, no caso em exame, o entendimento do Supremo Tribunal Federal, em repercussão geral, firmado no RE 573.232/SC, no sentido de que os efeitos de sentença prolatada em ações coletivas, pelas entidades associativas, alcançam apenas os filiados que, na data da propositura da ação, ostentavam a condição de filiado, não tem o condão de alcançar a coisa julgada na ação coletiva proposta pela ANAJUSTRA (Processo nº 2004.34.00.048565-0) , tendo em vista que a sentença e o acórdão, com trânsito em julgado, foram proferidos em data anterior à respectiva repercussão geral, e não houve ação rescisória quanto à matéria, ou seja, na ação coletiva, à época do julgamento, foi assegurada à associação ampla legitimidade ativa como substituta processual, no que contempla tanto os filiados ao tempo da propositura da ação como aqueles que se filiaram após o ajuizamento da ação de conhecimento. 
Nesse sentido, é a própria jurisprudência do Tribunal de Contas da União (TCU) , conforme se depreende dos seguintes julgados: Acórdão 1552/2022-TCU-Primeira Câmara; Acórdão 1371/2022-TCU-Segunda Câmara; Acórdão 936/2022-TCU-Segunda Câmara; Acórdão 6564/2021-TCU-Primeira Câmara; Acórdão 19/2022-TCU-Segunda Câmara; Acórdão 11552/2021-TCU-Primeira Câmara; Acórdão 8368/2021-TCU-Primeira Câmara; Acórdão 7936/2021-TCU-Segunda Câmara; Acórdão 18553/2021-TCU-Segunda Câmara."
5. Dessarte, concluiu que seria beneficiária da ação 2004.34.00.048565-0.
6. A despeito desses argumentos, que revelam mero inconformismo com os termos do Acórdão 4557/2022-TCU-Primeira Câmara, a interessada não logrou apontar omissão, contradição ou obscuridade. Por conseguinte, não devem estes aclaratórios ser conhecidos.
7. Nada obstante, não é por demais repisar que a parte dispositiva da sentença proferida , que assegurou o pagamento de "quintos" aos afiliados da Anajustra, delimita claramente quem são seus beneficiários: 
"DISPOSITIVO
9. Acolho o pedido, em parte, para que sejam incorporados à remuneração dos substituídos da autora os quintos/décimos decorrentes do exercício de função/cargo em comissão exercidos no período de 08/04/1998 a 02/09/2001 (relação, fls. 448-500) . As diferenças serão pagas com:
a) correção monetária a partir de cada prestação mensal vencida por se tratar de crédito alimentar;
b) juros moratórios mensais pela taxa selic a partir da citação em 20/01/2005 (Código Civil, art 406) ;
c) verba honorária de 10% sobre o valor atualizado da condenação;
d) reembolso de custas antecipadas."  (grifos acrescidos) .
8. Como se vê, a parte dispositiva da decisão judicial transitada em julgado, ao reconhecer o direito à incorporação dos "quintos" ou "décimos" decorrentes do exercício de função comissionada no período de 8/4/1998 a 2/9/2001, fez expressa menção aos servidores constantes da relação de fls. 448-500 dos autos. 
9. Essa sentença não foi embargada pela Anajustra, de modo que transitou em julgado exatamente com essa limitação subjetiva.
10. Dessarte, são manifestamente improcedentes as alegações recursais no sentido de que o direito fora reconhecido independentemente de relação de associados, sob pena, até mesmo, de ofensa à coisa julgada.
Diante do exposto, VOTO por que o Tribunal adote a deliberação que ora submeto a este colegiado.
TCU, Sala das Sessões, em 20 de setembro de 2022.
BENJAMIN ZYMLER 
Relator